【裁判字號】    96,易,3219
【裁判日期】    971212
【裁判案由】    詐欺
【裁判全文】
臺灣臺北地方法院刑事判決              96年度易字第3219號
公  訴  人  臺灣臺北地方法院檢察署檢察官
被      告  丙○○
                    （另案在臺灣桃園女子監獄執行中）
選任辯護人  林慧音律師
上列被告因詐欺案件，經檢察官提起公訴（96年度偵字第13907
號），本院判決如下：
    主    文
丙○○幫助共同意圖為自己不法之所有，以詐術使人將本人之物
交付，未遂，處有期徒刑肆月，如易科罰金，以新台幣壹仟元折
算壹日。
    犯罪事實
一、丙○○明知申請金融帳戶使用乃輕而易舉之事，一般人無故
    取得他人金融帳戶使用之行徑常與侵害財產性犯罪之需要密
    切相關，可預見將自己之帳戶提供予他人使用，可能幫助他
    人為詐欺犯行，竟仍基於幫助詐欺之不確定故意，於民國96
    年5 月15日前之某日、時，在某不詳處所，將其申請設立臺
    中商業銀行（下稱臺中商銀）台北分行帳戶（帳號：000000
    000000號）、臺灣郵政股份有限公司臺北郵局（下稱臺北郵
    局）帳戶（局號：000000-0號、帳號：000000-0號）之存摺
    、提款卡及密碼等資料，提供予某姓名年籍不詳之詐欺集團
    成員使用，嗣該詐欺集團成員共同意圖為自己不法之所有，
    於同年5 月15日14時許，以電話聯繫甲○○，自稱係戶政事
    務所人員，向甲○○佯稱有人欲代領其身分證，須向臺北市
    政府警察局（下稱北市警局）備案等語，隨即有另1 名自稱
    為刑警之男子接過電話，向甲○○謊稱其遭人冒名在玉山商
    業銀行（下稱玉山銀行）開戶，經法院通知均未到案等語，
    再將電話交與另1 名自稱為高姓檢察官之男子，另向甲○○
    誆稱須先匯款新台幣（下同）180 萬元至指定之帳戶進行對
    帳，始能圓滿解決等語，因甲○○前曾遺失其身分證件而誤
    信為真，遂依指示前往台北富邦商業銀行（下稱台北富邦銀
    行）民生分行分別匯款2筆金額各為100萬元及86萬元之款項
    至丙○○前開臺中商銀臺北分行、臺北郵局帳戶內，旋經台
    北富邦銀行民生分行承辦人員發覺有異，甲○○始知遭騙，
    幸經台北富邦銀行人員通知受款行即臺中商銀台北分行、臺
    北郵局人員予以止付，而未能得逞，甲○○立即報警循線查
    悉上情。
二、案經被害人甲○○訴由北市警局中正第一分局報告臺灣臺北
    地方法院檢察署檢察官偵查起訴。
    理  由
一、訊據被告丙○○於警詢、檢察官偵訊及本院審理時固坦承有
    向臺中商銀台北分行及臺北郵局申請設立帳戶並領取提款卡
    使用之事實，惟矢口否認有何幫助詐欺犯行，辯稱：伊擔任
    巨彤國際股份有限公司（下稱巨彤公司）監察人及財務經理
    ，於96年5月14日下午在該公司位於臺中市○○區○○路4段
    81號5樓之1之辦公室面試應徵人員，當日16時許，有1 名應
    徵者乙○○前來面試，期間向伊表示要上化妝室後，即不見
    蹤影，至當日19時許，伊發現申請前揭帳戶之印鑑、存摺及
    提款卡遺失，應係遭乙○○竊取，伊立即通知人在國外之巨
    彤公司負責人林輝燿，且撥打110 報警後，前往臺中市政府
    警察局第五分局（下稱第五分局）水湳派出所報案，受理警
    員向伊表示須先確定失竊何物品，並建議伊儘速向銀行掛失
    ，伊乃以電話向臺中商銀及郵局掛失，於同年5 月21日由林
    輝燿陪同前往第五分局水湳派出所報案，而取得報案三聯單
    ，伊無將帳戶之存摺、提款卡及密碼提供詐騙集團使用等語
    ，並提出巨彤公司應徵人員履歷表影本1紙，資為抗辯。
二、經查：
  (一)告訴人甲○○於96年5 月15日14時許，在其住處接獲自稱係
    戶政事務所人員來電，告以有人欲代領其身分證，須向北市
    警局備案等語，隨即有自稱為刑警之男子接過電話，稱其遭
    人冒名在玉山銀行開戶，經法院通知均未到案等語，再將電
    話交與自稱為高姓檢察官之男子，向其稱須先匯款新台幣18
    0 萬元至指定之帳戶進行對帳始能解決等語，因其前曾遺失
    其身分證件而誤信為真，遂依指示前往台北富邦銀行民生分
    行匯款2筆金額各為100萬元及86萬元之款項至被告前開臺中
    商銀台北分行、臺北郵局帳戶內，旋經台北富邦銀行民生分
    行承辦人員發覺有異，幸經台北富邦銀行人員通知受款行止
    付，而免遭損失之事實，業據證人即告訴人於警詢及偵查中
    陳述綦詳，並有台北富邦銀行匯款委託書（代傳票）2 紙、
    臺中商銀臺北分行96年6月1日中台北字第096092000255號函
    暨所附被告帳戶存款業務往來申請約定書、交易明細各1 紙
    、臺北郵局96年6月5日北營字第0960902237號函0970000270
    號函暨所附被告立帳申請書、更換事項紀要表、客戶存簿資
    料查詢表、歷史交易清單各1 紙在卷可按，堪認被告前揭帳
    戶確已提供該詐騙集團實行詐欺取財犯罪時使用無疑。
  (二)按我國金融機構對於開立帳戶並無特殊資格及使用目的之限
    制，故凡有正當目的使用金融機構帳戶之必要者，均可自行
    前往申請開立帳戶，殊無借用他帳戶使用之理，倘不自行申
    請設立帳戶，反無故向他人借用金融機構帳戶使用，依常理
    得認為其借用他人帳戶使用之行徑，極可能與財產性之犯罪
    密切相關，並藉此規避有犯罪偵查權限之機關循線追查之可
    能，此應為被告所得認知。況現今媒體報導中，或以中獎、
    退稅、家人遭擄、信用卡款對帳或提款卡密碼外洩，疑似遭
    人盜領存款等事由，利用人頭帳戶作為轉帳帳戶，詐騙被害
    人至金融機構櫃檯電匯，抑或持提款卡至自動櫃員機依其指
    示操作，使被害人在不知情之狀況下依指示操作匯出款項後
    ，隨即將之提領一空之詐騙手法，層出不窮，以被告係智慮
    成熟並具相當社會經驗之人而言，對此一犯罪型態，自難諉
    為不知。再者，帳戶之存摺、提款卡及密碼，均係關乎個人
    金融信用及隱私之重要物件，縱親如父母子女或夫妻，衡常
    若非出於特殊事由或目的，即無任意將之交由他方保管或使
    用，遑論將之提供不相熟識之他人使用。從而，被告上開帳
    戶之存摺、提款卡及密碼，若非經由被告交付並同意使用，
    則詐騙集團如何能肯認該帳戶之提款卡於脫離被告持有後，
    不致立即遭被告辦理掛失或暫停使用，而放心、大膽遂行其
    詐欺取財犯行並以之充為收款之工具。益徵上開帳戶係由被
    告提供予該詐騙集團成員使用甚明。
  (三)又刑法上之故意犯，可分為直接故意與不確定故意，所謂不
    確定故意即指行為人對於構成犯罪之事實，預見其發生而其
    發生並不違反其本意，刑法第13條第2 項定有明文。而金融
    帳戶之存摺、提款卡及密碼，僅係供使用人作為存款、提款
    、匯款、轉帳之用，一般人均得自行向銀行申請開設帳戶並
    領取存摺、提款卡加以使用，並無任何特定身分之限制，倘
    其本意非在將該帳戶作為犯罪之不法目的或掩飾真實犯罪者
    身分之情況下，實無以他人名義之帳戶存摺、提款卡進行交
    易之必要。近來佯稱退稅、欠款、查詢帳戶、中獎等方式詐
    欺之犯罪類型層出不窮，此類犯罪多利用人頭帳戶作為贓款
    出、入帳戶，廣經媒體披載，政府亦多所宣導，目的均在避
    免民眾受騙，被告係具相當社會經驗之人，其於審理過程中
    之應對、舉止均與常人無異，係具通常智識程度之人，對此
    應知悉甚詳。故其將前開帳戶之提款卡及密碼提供他人作為
    詐欺取財犯罪時收款之用，當為其所能預見，且其發生並不
    違背其本意，則被告主觀上確有幫助詐欺之不確定故意，應
    堪認定。
  (四)經本院函詢第五分局水湳派出所，請其查明被告是否曾於96
    年5 月間向該派出所報案，並請其檢附相關資料檢送本院結
    果，被告僅於同年5 月21日，以其申請設立前揭帳戶之印鑑
    、存摺及提款卡，於同年5 月14日19時許，在巨彤公司辦公
    室內發現失竊，懷疑係乙○○所為，而檢具巨彤公司應徵履
    歷表，親自向該派處所報案，查無其於同年5 月14日有向該
    派出所報案等情，有第五分局97年4月25日中分五偵字第097
    0014100號函暨所附被告於同年5月21日報案之陳報單、受理
    各類案件紀錄表、受理刑事案件報告三聯單、乙○○口卡片
    、巨彤公司應徵履歷表及詢問筆錄各1 紙在卷可稽。且被告
    前開帳戶，亦未於當日有以電話語音掛失之紀錄一情，復有
    臺中商銀台北分行97年10月13日中台北字第09709200434 號
    函及臺北郵局96年10月16日北營字第0960903904號函各1 紙
    附卷可證。另查無被告於當日撥打110 報案之紀錄一事，此
    有臺中市警察局97年10月30日中市警指字第0970079969號函
    暨所附勤務指揮中心97年5月14日110報案台報案紀錄及臺中
    縣警察局97年10月30日中縣警勤指字第0970075237號函暨所
    附勤務指揮中心96年5 月14日接獲民眾辦案紀錄單在卷可佐
    。足認被告辯稱伊發覺前揭帳戶之印鑑、存摺及提款卡失竊
    後，立即撥打110 報警，並前往第五分局水湳派出所報案，
    且以電話向臺中商銀及郵局掛失等語，顯不可採。
  (五)質之證人即被告所指疑為竊取其帳戶印鑑、存摺提款卡之乙○○於本院審理時結證稱其未見過被告，卷附巨彤公司應徵
    履歷表非伊填寫，亦未曾前往巨彤公司應徵工作，更未竊取
    被告知物品等語，是被告辯稱其前開帳戶之印鑑、存摺及提
    款卡，應係遭乙○○竊取等語，殊難採信。
  (六)至被告於本院審理中聲請傳喚證人即巨彤公司之負責人林輝
    燿，欲證明被告於96年5 月14日確有報案之事實，惟被告既
    供承林輝燿於同年5 月14日尚在國外，伊以電話通知林輝燿
    遭竊之事實，林輝燿於同年5 月20日回國後，始陪同伊前往
    第五分局水湳派出所報案等語，可知林輝燿於96年5 月14日
    尚在國外，係經被告以口頭向其陳述遭竊事實無訛，其既未
    親自見聞被告於當日面試應徵人員及其帳戶印鑑、存摺及提
    款卡遭竊之事實，無從據其陳述遽認被告前開辯解為可採，
    故被告聲請傳喚林輝燿到庭，核無必要，附此敘明。
  (七)綜上所述，本案事證明確，被告犯行洵堪認定，應依法論科
    。
三、按刑法上之幫助犯，係對於犯罪與正犯有共同之認識，而以
    幫助之意思，對於正犯資以助力，未參與實施犯罪構成要件
    之行為者而言（參照最高法院88年度臺上字第1270號判決意
    旨）。被告係基於幫助該詐騙集團成員犯詐欺罪而提供提款
    卡、密碼等帳戶資料，且無任何積極證據證明其有參與實施
    詐欺取財之犯罪構成要件行為，且告訴人匯款後，經台北富
    邦銀行民生分行承辦人員發覺有異，立即通知臺中商銀台北
    分行及臺北郵局予以止付，而免遭損失，其犯罪尚屬未遂。
    是核被告所為，係犯刑法第30條第1項、第339條第1項、第3
    項之幫助詐欺取財未遂罪。被告所幫助之詐欺集團成員間，
    有犯意聯絡及行為分擔，均為共同正犯。又被告提供帳戶之
    提款卡、密碼等資料予詐騙集團成員之幫助犯行，應依刑法
    第30條第2 項之規定，按正犯之刑減輕之。另被告雖提供其
    帳戶之存摺、提款卡及密碼等資料與該詐騙集團使用，惟告
    訴人匯款後，經台北富邦銀行民生分行承辦人員發覺有異，
    立即通知臺中商銀台北分行及臺北郵局予以止付，而免遭損
    失，其犯罪尚屬未遂，應依刑法第25條第2 項之規定，按既
    遂犯之刑減輕，並依法遞減之。爰審酌被告為具一般社會生
    活經驗之人，對於現今社會詐騙集團猖獗，若將私人帳戶提
    供他人使用，將成為犯罪人頭帳戶之可能，應可知悉，且被
    害人並因此由詐騙集團指示將遭詐騙款項轉入被告提供之帳
    戶，所為已影響社會交易安全，並使犯罪之追查趨於困難及
    複雜，另參酌其犯罪之動機、生活狀況、智識程度、對於被
    害人所生之損害等一切情狀，量處如主文所示之刑，並諭知
    易科罰金之折算標準，以示懲儆。
據上論斷，應依刑事訴訟法第299條第1項前段，刑法第339 條第
1項、第3項、第30條第1項前段、第2項、第28條、第25條、第41
條第1項，刑法施行法第1條之1，判決如主文。
本案經檢察官郭昭吟到庭執行職務。
中    華    民    國    97    年    12    月    12    日
                  刑事第十八庭  審判長法  官  胡宗凎
                                      法  官  林芳華
                                      法  官  彭慶文
上正本證明與原本無異。
如不服本判決應於收受送達後10日內向本院提出上訴書狀，並應
敘述具體理由；其未敘述上訴理由者，應於上訴期間屆滿後20日
內向本院補提理由書（均須按他造當事人之人數附繕本）「切勿
逕送上級法院」。告訴人或被害人如對於本判決不服者，應具備
理由請求檢察官上訴，其上訴期間之計算係以檢察官收受判決正
本之日期為準。
                                      書記官  陳怡君
中    華    民    國    97    年    12    月    12    日
附錄法條：刑法第339條、第30條
中華民國刑法第339條
（普通詐欺罪）
意圖為自己或第三人不法之所有，以詐術使人將本人或第三人之
物交付者，處5年以下有期徒刑、拘役或科或併科1千元以下罰金
。
以前項方法得財產上不法之利益或使第三人得之者，亦同。
前二項之未遂犯罰之。


司法院資訊處製作；財團法人民間司法改革基金會備份。
